【裁判字號】    89,台上,3548
【裁判日期】    890621
【裁判案由】    煙毒案件
【裁判全文】
最高法院刑事判決                              八十九年度台上字第三五四八號
    上  訴  人  乙○○  男
                甲○○  女
    共      同
    選任辯護人  呂福元律師
右上訴人等因煙毒案件，不服台灣高等法院中華民國八十九年三月二十二日第二審更
審判決（八十八年度上更(二)字第七一六號，起訴案號：台灣台北地方法院檢察署八十
六年度偵字第二六四五一、二七七一九號），提起上訴，本院判決如左：
    主  文
原判決撤銷，發回台灣高等法院。
    理  由
本件原判決認定：上訴人乙○○基於意圖營利之概括犯意，自民國八十六年五月間起
，先向不詳姓名之人購入毒品海洛因後，再自行分裝，並以（○三五）三三三三三三
分機五一六八號電話為聯絡工具，單獨在新竹市○○路保齡球館附近，以每次一兩，
每兩新台幣（下同）十五萬元之價格，連續販賣海洛因予駱克欽五、六次，同年九月
二十日，再以八十萬元之價格，販賣一塊海洛因予駱克欽，於同月二十七日交貨。另
自八十六年八月中旬起，同以上開電話為聯絡工具，在新竹市區，以每次一錢每錢二
萬二千元價格，連續販賣海洛因予鍾武秀 (綽號大俠) 二十次，每次交易均由乙○○
先將海洛因藏放在電線桿底下，俟從鍾武秀處取得價金後，始告知鍾武秀自行前去電
線桿底下取貨。迨八十六年十一月二十七日，鍾武秀為警查獲其持有海洛因，於警訊
中供出毒品來源係向綽號阿風者購買，台北市政府警察局保安大隊警員許哲誠等人乃
授意鍾武秀以該電話與乙○○聯絡購買，乙○○回電稱有海洛因急欲脫手，一兩約十
五萬元，要求鍾武秀代找買主。鍾武秀因將還押看守所，乃經警員許哲誠同意，向乙
○○留下許哲誠行動電話號碼（000000000），並向乙○○表示販賣海洛因
之事可聯絡許哲誠。乙○○即經常撥打許哲誠上開行動電話，欲洽鍾武秀商談購買海
洛因之事，許哲誠均虛稱鍾武秀外出。乙○○因多次電話均未能聯絡到鍾武秀，身邊
又有海洛因急待出售脫手，情急之下，即與上訴人甲○○基於犯意聯絡，於八十六年
十二月十五日上午，由乙○○以電話向許哲誠探詢願出價多少購買，許哲誠回稱現有
六十萬元，乙○○乃與許哲誠約定於當日下午三時四十分許，在新竹市火車站交易。
許哲誠即找警員蘇嘉洲及吳宜衡分別權充小弟、小妹，並籌集六十萬元，依約定時間
開車至新竹市火車站，與騎機車前來之乙○○碰面後，駕車跟隨乙○○騎乘之機車至
新竹市○○○○路保齡球館附近，許哲誠留在車上；蘇嘉洲及吳宜衡攜帶裝著六十萬
元之皮箱，跟隨推扶未熄火機車之乙○○後面行走。未幾，即見甲○○站在路旁，乙
○○即向甲○○招手，並叫蘇、吳二人將六十萬元交付甲○○，同時表示馬女會指示
取貨地點。蘇、吳因恐彭、馬二人起疑，又顧慮六十萬元有遭取走可能，遂表明警員
身分，並會同附近埋伏之警員當場將其二人逮捕，隨即在新竹市○○○○路一○九號
對面電線桿下，尋獲彭、馬二人所有以廣告紙覆蓋供販賣之海洛因毒品二大包（合計
淨重一三九‧八五公克，純質淨重一一五‧九九公克）等情，因而撤銷第一審判決，
改判論處乙○○連續販賣毒品，甲○○共同販賣毒品未遂罪刑，固非無見。
惟查：(一)修正前肅清煙毒條例對於販賣毒品既遂、未遂之處罰，分別於第五條第一項
及第六條設其規定，原判決論處上訴人甲○○共同販賣毒品未遂罪刑（檢察官起訴販
賣毒品既遂），理由中卻謂甲○○係犯修正前肅清煙毒條例第五條第一項之罪，亦未
引用該條例第六條，以為論罪之依據，有適用法則不當之違誤。(二)依卷內資料，駱克
欽係於八十五年九月九日向新竹市第五信用合作社貸款一百三十萬元，同日提領（八
十五年九月十六日另貸款一百八十萬元，同日清償前筆一百三十萬元貸款本息，見原
審上訴字卷第一四五至一五一頁），而原判決事實認定上訴人乙○○連續販賣海洛因
予駱克欽之時間，係「八十六」年五月至同年九月間，理由則謂「駱克欽於新竹市第
五信用合作社之貸款二百八十萬元提領紀錄中，於『向被告（乙○○）購買海洛因期
間即八十五年九月九日』提領現金一百三十萬元」，進而認駱克欽指證向乙○○購買
海洛因，均屬實情（原判決第六頁），其理由欄所述之購毒期間，與事實欄之記載相
矛盾，本院前次發回意旨已予指明，原判決仍為相同之論述，瑕疵依然存在，於法有
違。(三)修正前肅清煙毒條例第十三條第一項明定犯該條例第五條、第七條、第八條之
罪者，其供犯罪所用或因犯罪所得之財物，均沒收之。倘販賣毒品所得之款並非已費
失不存在，即應宣告沒收，既不以搜獲扣押者為限，法院亦無裁量之權。上訴人乙○
○販毒所得之款是否果已費失，與應否宣告沒收至有關係，自應為必要之調查，不能
以該款未經扣案為由，推斷其業已費失不存在。原審未為必要之查證，逕以臆測之詞
，謂乙○○販毒所得並未扣案，顯已花用完畢云云，而未為沒收之諭知，難謂適法。
又扣案之海洛因二大包經送法務部調查局鑑定結果，淨重一三九‧八五公克（包裝重
三公克），純質淨重一一五‧九九公克（見二七七一九號偵查卷第六十七頁），原審
並曾函請該局對上開包裝為指紋鑑定 (見更(二)卷第六十六頁) ，倘扣案之海洛因確係
乙○○所有，則上開包裝即屬乙○○所有供上述犯罪所用之物，自應一併沒收，原判
決僅諭知「扣案之毒品海洛因二大包（合計淨重一三九‧八五公克、純質淨重一一五
‧九九公克）均沒收銷燬之」，亦有未合。(四)依證人陳豐盛所繪現場圖，查獲上訴人
二人之處，與毒品藏置地點呈Ｌ型，相距約一百公尺，顯非目視所能及（見原審上訴
卷第九十六頁）。上訴人二人亦均否認該毒品與彼等有關，原判決雖謂「依交易習慣
毒品均放在電線桿下，承辦警員在附近電桿逐一搜尋，始而查獲，顯非目視所及，既
已查獲則無庸懷疑」（原判決第十頁），但疏未說明其認上訴人有前開交易習慣之依
據，自嫌理由欠備。又證人駱克欽謂其向上訴人乙○○購買毒品時，其姪子駱俊廷有
時在場，但駱俊廷證述「約在武陵路大潤發附近路邊」、「有一次九十萬元」等情（
見六五一號偵查卷第十五頁），與駱克欽所供不盡一致，原審未予究明，遽行判決，
併有可議。上訴意旨執以指摘，非無理由，認仍應發回更審，期臻翔適。至原判決不
另諭知無罪部分，基於審判不可分原則，應併予發回，附此明。
據上論結，應依刑事訴訟法第三百九十七條、第四百零一條，判決如主文。
中      華      民      國    八十九    年      六      月    二十一    日
                              最高法院刑事第九庭
                                  審判長法官  張  信  雄
                                        法官  賴  忠  星
                                        法官  張  清  埤
                                        法官  李  伯  道
                                        法官  陳  世  雄
      右正本證明與原本無異
                                              書  記  官
中      華      民      國    八十九    年      六      月    二十六    日
                                                                        ｖ


司法院資訊處製作；財團法人民間司法改革基金會備份。
